臺灣基隆地方法院刑事判決　
110年度簡上字第78號
上  訴  人  
即  被  告  王學宇


上列上訴人即被告因違反毒品危害防制條例案件，不服本院基隆
簡易庭110年度基簡字第512號中華民國110年8月19日第一審簡易
判決（聲請簡易判決處刑案號：110年度毒偵字第969號），提起
上訴，本院管轄之第二審合議庭判決如下：
    主  文
上訴駁回。
    事  實
一、王學宇基於施用第二級毒品甲基安非他命之犯意，於民國11
    0年4月9日19時41分為警採尿往前回溯4日內某時，在不詳處
    所，以不詳方式，施用甲基安非他命1次。嗣因其為列管毒
    品人口，為警通知後於110年4月9日19時41分到案接受採尿
    送驗，結果呈安非他命及甲基安非他命陽性反應，而悉上情
    。
二、案經基隆市警察局第一分局報告臺灣基隆地方檢察署檢察官
    偵查後聲請簡易判決處刑。 
    理  由
一、程序事項
  ㈠查被告王學宇前因施用第二級毒品案件，經觀察、勒戒後，
    認無繼續施用毒品傾向，於109年7月21日執行完畢釋放，並
    由臺灣新北地方檢察署檢察官於109年7月21日，以108年度
    毒偵字第5158號為不起訴處分確定等情，有臺灣高等法院被
    告前案紀錄表在卷可查，則被告於109年7月21日觀察、勒戒
    執行完畢釋放後3年內再犯本案施用毒品罪，依毒品危害防
    制條例第23條第2項之規定，自應依法追訴。
  ㈡證據能力（採尿程序即包括基隆市警察局第一分局採驗尿液
    通知書回執聯、列管毒品人口尿液檢體採集送驗紀錄表、尿
    液檢體、台灣尖端先進生技醫藥股份有限公司濫用藥物檢驗
    報告之證據能力）
  ⒈被告爭執本案採尿程序之合法性，辯稱：我雖屬列管之應受
    尿液採驗人，然依毒品危害防制條例第25條第1項規定，警
    察機關僅可定期或於應受尿液採驗人有事實可疑為施用毒品
    時，通知於指定之時間到場採驗尿液，而此「指定之時間」
    長短，於無事實可疑應受採驗尿液人有施用毒品之情況下，
    其通知除應以書面為之外，指定到場之時間，不應過於短促
    ，亦不得於通知後限制應受尿液採驗人之人身自由，否則形
    同要求應受尿液採驗人於接獲通知後即需立即接受採驗，而
    架空立法者所定「定期『先書面通知』，不到場可報請強制採
    驗」及「『有事實可疑為施用毒品時』得未經通知隨時採驗」
    之體系架構，甚而使警察機關藉定期採驗之名，而對應受尿
    液採驗人進行隨時採驗之實，無端使應受尿液採驗人之權益
    受到侵害。本案我於110年4月9日接獲警察機關通知採尿前
    往基隆市警察局第一分局南榮路派出所後，員警即交付採驗
    尿液通知書，形同要求我在並無事實可疑為施用毒品之情況
    下，於接獲通知後立即接受尿液採驗，我未經告知事由自行
    到派出所，雖未經正式依法逮捕，然周圍均為執行公權力之
    警察，我所受人身自由及心理壓力，對於員警開立要求採尿
    之通知書，實無從置喙或表示反對。是以，員警上開作法，
    與法律規定有所未符，且違背法定程序之程度不輕，又無立
    即保全證據之急迫性，而施用第二級毒品罪僅屬戕害自身之
    行為，對社會所生危害尚非立即且重大，經權衡自應排除11
    0年4月9日警方違法取得之尿液及因此衍生相關證據之證據
    能力云云。
  ⒉經查：
　⑴按犯第10條之罪而付保護管束者，於保護管束期間，警察機
    關或執行保護管束者應定期或於其有事實可疑為施用毒品時
    ，通知其於指定之時間到場採驗尿液，無正當理由不到場，
    得報請檢察官許可，強制採驗。到場而拒絕採驗者，得違反
    其意思強制採驗，於採驗後，應即時報請檢察官補發許可書
    ；依第20條第2項前段規定（按：第20條第2項前段規定「觀
    察、勒戒後，檢察官依據勒戒處所之陳報，認受觀察、勒戒
    人無繼續施用毒品傾向者，應即釋放，並為不起訴之處分」
    ）為不起訴之處分後2年內，警察機關得適用前項之規定採
    驗尿液，毒品危害防制條例第25條第1項、第2項定有明文。
    依同條例第25條第3項所訂定之採驗尿液實施辦法，第9條第
    1項、第2項則分別規定：「警察機關依本條例第25條第2項
    規定執行定期尿液採驗，每3個月至少採驗1次」、「警察機
    關通知採驗尿液，應以書面為之。通知書應載明無正當理由
    不到場者，得依法強制採驗之意旨」。是犯施用毒品罪經觀
    察、勒戒執行完畢釋放並經為不起訴處分後2年內，警察機
    關得每3個月至少通知施用毒品者於指定之時間到場採驗尿
    液1次，通知應以書面為之，並載明無正當理由不到場者，
    得依法強制採驗之意旨。查被告前因施用第二級毒品案件，
    經觀察、勒戒後，認無繼續施用毒品傾向，於109年7月21日
    執行完畢釋放，並由臺灣新北地方檢察署檢察官於109年7月
    21日，以108年度毒偵字第5158號為不起訴處分確定等情，
    已如前述，依上說明，警察機關自109年7月21日起2年內，
    得每3個月至少1次通知被告於指定之時間到場採驗尿液，無
    正當理由不到場，得報請檢察官許可，強制採驗。
　⑵基隆市警察局第一分局乃依上開規定，分別於109年10月13日
    、110年1月1日、110年4月9日，以採驗通知書通知被告應各
    於109年10月15日、110年1月3日、110年4月11日前到場接受
    採驗等情，有列管人口基本資料查詢存卷可考（本院簡上卷
    第37至41頁）。而依卷附本案基隆市警察局第一分局採驗尿
    液通知書回執聯（偵查卷第19頁）所示，本案對被告送達採
    驗尿液通知書之時間為110年4月9日19時，通知書上記載之
    應到日時為110年4月11日19時前，可見本案係警察機關依上
    開規定以書面通知被告定期採尿。　
　⑶又依卷附本案列管毒品人口尿液檢體採集送驗紀錄表（檢體
    編號：Z000000000000）所示，警員於110年4月9日19時對被
    告送達採驗尿液通知書後，係於同日19時41分對被告進行採
    尿。而被告供承前揭採驗尿液通知書、列管毒品人口尿液檢
    體採集送驗紀錄表上均由其本人簽名、捺印（偵查卷第11至
    12頁），惟爭執警員對其送達採驗尿液通知書後，隨即對其
    採驗尿液，係藉定期採驗之名，對其進行隨時採驗之實，有
    違前揭法律規定。　 　
　⑷然查，本案係承辦警員許庭菘先自110年4月1日起，陸續以通
    訊軟體LINE與被告協調定期到驗時間，並配合被告先約定於
    110年4月8日到驗，又應被告要求更改至110年4月9日到場採
    驗，嗣被告於110年4月9日19時許前往基隆市警察局第一分
    局南榮路派出所後，警員許庭菘即交付基隆市警察局第一分
    局採驗尿液通知書予被告簽收，該通知書分上、下兩部分，
    上半部係載有「無正當理由不到場或到場拒絕採驗者，將報
    請檢察官許可，強制採驗」之採驗尿液通知書，下半部則係
    載有被通知人年籍與應到日時、處所與送達時間之採驗尿液
    通知書回執聯，被告簽收後，警員許庭菘將上半部之採驗尿
    液通知書交付被告收執，另將下半部之回執聯留下附卷等情
    ，業據證人許庭菘於審理時證述綦詳，並有許庭菘所提出與
    好友名稱為「王學宇」之人之LINE對話紀錄顯示如下內容（
    對話均以「王」表示王學宇，以「許」表示許庭菘）、基隆
    市警察局第一分局採驗尿液通知書及回執聯例稿附卷可稽（
    本院簡上卷第53至57、257頁）：　
　　4月1日週四，
　　14:21，許：「學宇，四月了」、「時間過真快」、「新一
    季報到來了」，
　　14:42，王：「好喔」、「我16:00前跟你說時間」，
　　16:23，許：「好」，
　　16:24，王：「4/8晚上可以嗎」，
　　16:27，許：「可以」，
　　4月8日週四，
　　21:26，王：「我現在人在台北」，
　　21:27，王：「可能回基隆應該凌晨了」、「不知道這時間
    找你方不方便？」，
　　21:43，許：「可以」，
　　21:44，許：「我剛好晚班」，
　　21:44，王：「好」，
　　21:57，許：「大概幾點方便來」，
　　21:58，許：「我怕我那時候人在外面」、「跟我說一下，
    我好安排」，
　　21:59，王：「01:00左右，還是我快到前打電話給你，如果
    你不在就看你什麼時候方便找你」，
　　22:07，「1點OK」，
　　22:29，王：「好」，
　　23:48，王：「我今天才收到傳票，但是明天有課要上」，
　　4月9日週五，
　　00:42，王：「我可以跟你改明天中午嗎？我現在好想睡覺
    」、「明天中午下課過去找你」、「（語音通話34秒）」，
　　17:44，許：「學宇，今天大概4點半左右好嗎」，
　　18:43，王：「好啊」，
　　18:44，許：「OKAY貼圖」，
　　18:45，王：「努力喝水中」，
　　18:46，許：「好」，
　　19:04，王：「我在附近吃晚餐，大概吃完19:30可以到」，
    19:05，許：「好」。
　⑸被告於準備程序經受命法官提示上開對話紀錄後，否認其為
    許庭菘警員之通訊對象，並辯稱：我沒有使用LINE云云。經
    受命法官詢問有無攜帶手機，則回稱不知道云云。惟被告於
    是日開庭遲到，受命法官請書記官在法庭撥打被告手機確認
    時，被告手機有接通，並應稱係王學宇先生無誤，且被告於
    約半小時後即補行報到。受命法官因此再詢問既然法院剛才
    得以行動電話聯絡其到庭，表示其身上有攜帶手機，然被告
    仍否認接聽電話者為其本人。受命法官繼又詢問如果不知道
    有無攜帶手機，要不要當場在身上找看看，被告則回稱不表
    示意見。而檢察官因被告否認犯罪，又辯稱或表現如前，故
    聲請對被告執行羈押或進行搜索，以保全證據。受命法官乃
    諭知暫休庭以待合議庭評議，並電詢許庭菘警員能否即時到
    庭。合議庭評議後，仍希望能透過被告配合之方式取得手機
    蒐證，故由受命法官續行開庭詢問被告是否能起身讓法院目
    視查看其身上有無類似手機之突起物，然仍遭被告拒絕。受
    命法官遂諭知第二次暫休庭以待合議庭評議，合議庭評議後
    ，認有對被告執行搜索以查扣被告使用手機勘驗採證之必要
    ，故由合議庭續行準備程序，並依法核發搜索票，且於提示
    搜索票予被告閱覽後由法警執行搜索，自被告左邊褲子口袋
    搜得手機1支，經詢問被告手機密碼開機後，發現被告手機
    內有使用LINE通訊軟體，點進被告手機內之LINE通訊軟體，
    其中有名為「庭菘」之好友，再點進被告與「庭菘」之聊天
    室，其內有「庭菘」之發訊如下：18:37「學宇，我是管區
    許庭菘」，18:38「地院有聯繫我說今年4月份第二季到驗的
    案件有問題」，18:39「我想說來問問看哪邊出狀況」，18:
    40「另外現在12月中了」、「記得明年1月要來報到、到驗
    」，合議庭於勘驗被告手機並拍攝相關照片完畢後，即當庭
    將手機交還被告等情，有本院電話紀錄表、110年12月14日
    準備程序筆錄、搜索票原本及影本、勘驗被告手機所拍攝之
    照片在卷為憑（本院簡上卷第71至87、93至101頁）。又許
    庭菘警員當天雖無法即時到庭，然有將其以LINE發訊詢問被
    告對於110年4月9日採尿有何疑義及提醒被告下次定期採驗
    時程之對話紀錄擷圖傳送本院，由本院列印附卷為證（本院
    簡上卷第89至91頁），該等對話紀錄擷圖顯示內容正與合議
    庭勘驗被告手機所見好友「庭菘」前揭發訊內容相同，足認
    被告確係許庭菘警員上開各對話內容之通訊對象無疑，並足
    認許庭菘警員於110年4月9日19時許對被告送達採驗尿液通
    知書前1週餘，即以通訊軟體LINE與被告相約定期到驗時間
    。
　⑹再許庭菘警員於110年4月9日19時許對被告送達採驗尿液通知
    書並由被告簽收後，即詢問被告是否同意當天直接進行採尿
    ，被告同意後，許庭菘警員又交付勘察採證同意書予被告簽
    名確認，被告簽名確認後，即於同日19時41分採尿並封緘，
    而被告當時若表示不願意直接採尿，警員會讓被告離開，並
    等待至採驗尿液通知書回執聯上所載應到日時110年4 月11
    日19時前猶未到驗，再聲請強制採尿等情，業據證人許庭菘
    於審理時證述明確，且為被告所不爭執，並有時間記載為11
    0年4月9日19時35分之勘察採證同意書存卷可考（偵查卷第1
    5頁），此時間正介於被告收受採驗尿液通知書之110年4月9
    日19時許，至被告實際採尿之110年4月9日19時41分間，且
    被告供承該勘察採證同意書上之簽名及捺印係其本人所為（
    偵查卷第11頁），並於審理時供稱：（你說不是很想驗但是
    你還是答應警察要驗，你的意思是這樣嗎？）對。（那警察
    有強迫你驗嗎？）就不曉得，說要驗就驗這樣。（所以這張
    同意書是你自己簽的嗎？）是。（雖然你內心不同意，但是
    你覺得按照法律規定你必須要驗，你也只好驗了，你的意思
    是這樣嗎？）對（本院簡上卷第218至219頁）等語，再參之
    前揭LINE對話紀錄顯示110年4月9日之到驗時間係被告之意
    願，足見許庭菘警員於對被告送達採驗尿液通知書後，確徵
    得被告之自願同意而於當日進行採驗。而被告係依法應接受
    定期採驗之毒品人口，已如前述，則被告縱使內心不希望採
    尿，但因法律規定其需定期到驗，而同意當日直接進行採驗
    ，其同意顯無何遭強迫或非法取得之可言。
　⑺綜上，本案係毒品人口採驗執行機關警員對被告通知之定期
    採驗，且警員於對被告送達採驗尿液通知書前1週餘，即以
    通訊軟體LINE與被告聯繫並配合被告約定到驗時間，嗣被告
    於110年4月9日19時許到場簽收採驗尿液通知書後，依卷附
    採驗尿液通知書回執聯所載，被告本可於110年4月9日19時
    至110年4月11日19時前接受採尿，則警員於被告簽收採驗尿
    液通知書後詢問被告是否同意直接採尿，原有所本，且警員
    係在徵得被告同意並簽立勘察採證同意書後，始對被告進行
    採尿，足認本案警員對被告採驗尿液之程序均符合法律規定
    ，則本案採得之被告尿液檢體，及卷附之基隆市警察局第一
    分局採驗尿液通知書回執聯、列管毒品人口尿液檢體採集送
    驗紀錄表、台灣尖端先進生技醫藥股份有限公司濫用藥物檢
    驗報告，自均具有證據能力。
二、得心證之理由
　㈠訊據被告矢口否認有何施用第二級毒品甲基安非他命犯行，
    辯稱：我到驗前1至2個禮拜都沒有施用甲基安非他命，我不
    知道我的尿液為何會呈安非他命及甲基安非他命陽性反應云
    云。
　㈡經查：
　⒈被告供承本案所採集者確為其本人尿液無誤（本院簡上卷第2
    07、222頁）。而本院為求慎重，另請警員提供被告於110年
    10月4日18時19分接受定期採驗之完整蒐證錄影影像，先確
    認110年10月4日18時19分所採集之尿液（下稱Ｂ尿液）確為
    被告之尿液後，再將Ｂ尿液與本案尿液（下稱Ａ尿液）送驗是
    否為同一人之尿液。
　⒉而經本院當庭勘驗警員提供之110年10月4日18時19分被告採
    尿之蒐證錄影光碟，結果顯示：畫面起始係在廁所內，內有
    拍攝者與被告，被告站在馬桶前，馬桶水箱蓋上有紙杯與兩
    罐空檢瓶，被告先以左手持紙杯並開始排尿，身邊除拍攝者
    外並無其他人，被告排尿完畢後將紙杯放在馬桶水箱蓋上，
    整理完衣服後右手拿紙杯，左手拿其中一罐空檢瓶，將紙杯
    中的尿液倒入該空檢瓶中，之後將裝了尿液的檢瓶放在水箱
    蓋上，並拿起另一罐空檢瓶並將尿液倒入，尿液倒完後，被
    告親自將兩瓶檢瓶的蓋子蓋上轉緊，自己拿著走出廁所並將
    檢瓶放在桌上；拍攝者持封條時，被告靠近並坐在旁邊觀看
    ，之後拍攝者直接將封條貼在其中一個檢瓶上，再取出另一
    個封條，貼在另一檢瓶上方，貼完後，拍攝者要求被告在封
    條上蓋指印，被告即在兩個檢瓶上方、側面均蓋上指印，有
    本院勘驗筆錄與勘驗擷取照片存卷可按（本院簡上卷第214
    至215、229至259頁），足認於110年10月4日18時19分採集
    之Ｂ尿液確為被告之尿液。
　⒊而Ａ尿液與Ｂ尿液經送驗後，Ａ尿液乙瓶尿液、Ｂ尿液甲、乙瓶
    尿液檢出同一男性DNA-STR型別，研判來自同一人等情，有
    內政部警政署刑事警察局111年1月10日刑生字第1108047740
    號鑑定書、110年10月4日18時19分列管毒品人口尿液檢體採
    集送驗紀錄表（檢體編號：Z000000000000）、110年4月9日
    列管毒品人口尿液檢體採集送驗紀錄表（檢體編號：Z00000
    0000000）在卷可稽（偵查卷第19頁，本院簡上卷第173、18
    7至188頁），足見本案所採集者確為被告本人之尿液無疑。
　⒋又被告本案採集之尿液，經送請台灣尖端先進生技醫藥股份
    有限公司以氣相層析質譜儀法為確認檢驗，結果呈安非他命
    及甲基安非他命陽性反應，有基隆市警察局第一分局採驗尿
    液通知書回執聯、勘察採證同意書、列管毒品人口尿液檢體
    採集送驗紀錄表（檢體編號：Z000000000000）、上開公司
    於110年4月27日出具之濫用藥物檢驗報告各1份附卷可稽（
    偵查卷第15至19頁）。而按「安非他命類」製品為毒品危害
    防制條例第2條第2項第2款所管制之第二級毒品，其品項包
    括安非他命與甲基安非他命，此參毒品危害防制條例第2條
    附表2將「安非他命」及「甲基安非他命」分列不同之第12
    項及第89項自明；然吸食甲基安非他命經由代謝會產生少量
    安非他命，而吸食安非他命經由代謝不會產生甲基安非他命
    ，此據行政院衛生署管制藥品管理局（現改制為衛生福利部
    食品藥物管理署，下同）93年11月2日管檢字第0930010499
    號函示在案，是安非他命與甲基安非他命雖屬不同之第二級
    毒品，然施用甲基安非他命者，尿液中亦可檢驗出安非他命
    之反應。次按毒品施用後於尿液、血液中可檢出之最大時限
    ，與施用劑量、施用頻率、施用方式、施用者飲水量之多寡
    、個人體質、代謝情況、檢體收集時間點及所用檢測方法之
    靈敏度等因素有關，因個案而異。依據Clarke's Isolation
     Identification of Drugs第二版記載，血液中藥物之半衰
    期（濃度減半所需時間）為安非他命12小時（當尿液偏酸性
    時，為4-8小時）、甲基安非他命9小時。一般於尿液中可檢
    出之最大時限，安非他命為施用後1至4天、甲基安非他命為
    施用後1至5天，此業經行政院衛生署管制藥品管理局以91年
    10月3日管檢字第110436號、92年3月10日管檢字第09200014
    95號、92年7月23日管檢字第0920005609號、93年7月22日管
    檢字第0930006615號函釋在案。又按目前常用檢驗尿液中是
    否含有毒品反應之方法，有免疫學分析法和層析法兩類。尿
    液初步檢驗係採用免疫學分析法，由於該分析法對結構類似
    之成分，亦可能產生反應，故初步檢驗呈陽性反應者，需採
    用另一種不同分析原理之檢驗方法進行確認。經行政院衛生
    署認可之檢驗機構係採用氣相層析質譜儀（GC/MS）分析法
    ，以氣相層析質譜儀分析法進行確認者，均不致產生偽陽性
    反應，有行政院衛生署管制藥品管理局92年6月20日管檢字
    第0920004713號函示可考。因此，以氣相層析質譜儀分析法
    進行確認檢驗者，具有公信力，足以作為對涉嫌人不利之認
    定。則本件被告尿液經以氣相層析質譜儀分析法進行確認檢
    驗，既檢出安非他命及甲基安非他命成分，足認被告於11年
    4月9日19時41分為警採尿往前回溯4日內某時（因本件被告
    尿液檢驗結果尚呈安非他命陽性反應，而依前開說明，一般
    於尿液中可檢出之最大時限，安非他命為施用後1至4天），
    確有施用甲基安非他命甚明。
　⒌綜上，本案事證明確，被告犯行洵堪認定，應依法論科。
三、論罪科刑及駁回上訴之理由
  ㈠核被告所為，係犯毒品危害防制條例第10條第2項之施用第二
    級毒品罪。被告施用第二級毒品而持有第二級毒品甲基安非
    他命之低度行為，應為其該次施用第二級毒品之高度行為所
    吸收，不另論罪。
  ㈡原審以被告犯罪事證明確，適用毒品危害防制條例第10條第
    2項等規定，並審酌被告前有施用毒品之前案紀錄，猶未能
    深切體認施用毒品對於自身健康之危害，及早謀求脫離毒品
    之生活，足認其自制力薄弱，有使其接受相當刑罰處遇以教
    化性情之必要，惟參以其所犯之施用毒品犯行乃戕害自己身
    心健康，並未危及他人，暨衡酌其大學肄業之智識程度，自
    述勉持之家庭經濟狀況等一切情狀，量處被告有期徒刑3月
    ，並諭知如易科罰金，以新臺幣1千元折算1日，核其認事用
    法，均無違誤，量刑亦稱妥適，自應予以維持。
  ㈢被告上訴意旨雖以：警察採尿程序於法未合，侵害被告權益
    ，請求撤銷原判決另為適當合法之判決。惟查，本件警員採
    尿程序均符合法律規定，已詳論如前。從而，被告上訴請求
    撤銷原判決，為無理由，應予駁回。至原審認被告施用毒品
    之時間為110年4月9日19時41分為警採尿往前回溯5日內某時
    ，雖稍有微疵，惟並不影響判決之結果與本旨，逕由本院予
    以更正即可，仍不構成撤銷事由，附此敘明。
據上論斷，應依刑事訴訟法第455條之1第1項、第3項、第368條
，判決如主文。
本案經檢察官吳美文聲請簡易判決處刑，檢察官林姿妤到庭執行
職務。 
中　　華　　民　　國　　111 　年　　1 　　月　　28　　日
                  刑事第六庭  審判長法　官  劉桂金
　　　　　　　　　                  法  官  施又傑
　　　　　　　　　                  法  官  曾淑婷
以上正本證明與原本無異。
本件判決不得上訴。
中　　華　　民　　國　　111 　年　　1 　　月　　28　　日
                                    書記官  陳柏宏